【裁判字號】    89,台上,7143
【裁判日期】    891123
【裁判案由】    違反毒品危害防制條例
【裁判全文】
最高法院刑事判決                              八十九年度台上字第七一四三號
    上  訴  人
    即  被  告  甲 ○ ○
    選任辯護人  張瓊文律師
                史錫恩律師
                溫文昌律師
    上  訴  人
    即被告之母  楊尤阿釵
右上訴人等因被告違反毒品危害防制條例案件，不服台灣高等法院台中分院中華民國
八十九年八月九日第二審判決（八十九年度上訴字第七九四號，起訴案號：台灣台中
地方法院檢察署八十八年度偵字第一六四六二號），提起上訴，本院判決如左：
    主  文
原判決撤銷，發回台灣高等法院台中分院。
楊尤阿釵之上訴駁回。
    理  由
一甲○○上訴部分：
本件原判決認定上訴人甲○○意圖營利，並基於連續販賣第一級毒品海洛因之概括犯
意，先於民國八十八年二月初某日，在台中市○○區○○路與西屯路口，以新台幣（
下同）二十萬元之價格，販賣第一級毒品海洛因二台兩（即七十五公克）予洪志謀，
渠等交易之方式，係由洪志謀撥打上訴人所有之門號0000000000號及00
00000000號行動電話，約定交易第一級毒品海洛因之時間、地點及價格後，
由上訴人按時攜帶第一級毒品海洛因前往約定地點交易。嗣因洪志謀於同年月二十三
日晚上十時許，在台中市○○○路○段與東大路口處，為警查獲持有第一級毒品海洛
因，並供稱該毒品係向上訴人所購買，旋於同年月二十四日凌晨二時許，由洪志謀在
台中縣警察局員警面前撥打上開門號行動電話與上訴人取得連繫，佯稱欲向上訴人再
購買二台兩之第一級毒品海洛因，並約定在台中市○○街五六號前之停車場內交易，
待上訴人著手攜帶該毒品前往上開地點欲實行交易時，隨即被現場埋伏守候之警員逮
捕而不遂，並在其身上扣到海洛因一包（含包裝重七十六點四七公克、淨重七十三點
五二公克，約合二台兩）、ＭＯＴＯＲＯＬＡ廠牌行動電話一支、行動電話門號晶片
（門號0000000000號、0000000000號）貳片，合計上訴人因販
賣第一級毒品海洛因之犯罪所得為二十萬元等情，因而撤銷第一審論處上訴人連續販
賣第一級毒品罪刑部分之判決，駁回上訴人及檢察官此部分在第二審之上訴，固非無
見。
惟查：(一)按被告之自白，須非出於強暴、脅迫、利誘、詐欺或其他不正之方法，且與
事實相符者，始得採為證據，如果被告之自白，係出於不正之方法，並非自由陳述，
即其取得自白之程序，已非適法，則不問自白內容是否確與事實相符，因其非係適法
之證據，即不能採為判決基礎，故審理事實之法院，遇有被告對於自白提出刑求之抗
辯時，應先於其他事實而為調查。卷查上訴人於移送檢察官初訊時，即已指稱：「當
時警方製作筆錄過程，把我眼睛矇起來，如我說的話不順警方意思就打我，但不知用
何物打」（見偵字第五八二九號影印卷第三三頁正面），經檢察官當庭勘驗，亦發現
上訴人右嘴唇內側破皮，雙小腿正面均有破皮等情（見同上卷第三三頁背面），雖上
訴人於第一審曾稱：「打腳的小腿，還是當場抓到時打的」，惟其另稱：「嘴唇腫起
來，是問筆錄時打的」（見第一審卷第二一頁正、背面），究竟上訴人嘴唇內側之傷
係如何造成﹖其所指稱其小腿之傷乃被抓時遭警員毆打所致，是否實情﹖若然，則何
以警員欲打其小腿，凡此攸關警訊筆錄是否出於任意性而得採為判決基礎，自應詳予
究明。乃原審就此未詳予調查審認，徒以上訴人除嘴唇內部之傷勢外，身上並無任何
外傷（小腿部分之傷勢，其已自承係警員逮捕時所造成）云云，遽認上訴人所辯刑求
為不足採，其證據之調查難謂已屬詳盡。(二)次按犯毒品危害防制條例第四條第一項之
販賣第一級毒品罪，其供犯罪所用或因犯罪所得之財物，依同條例第十九條第一項之
規定，固均應予沒收，惟該條項不若同條例第十八條第一項前段關於查獲之毒品及專
供製造或施用毒品之器具，不問屬於犯人與否，均沒收銷燬之規定。故犯販賣第一級
毒品罪，其供犯罪所用或因犯罪所得之財物，仍須適用刑法第三十八條第三項前段之
規定，以屬於犯人者為限，始得沒收之。本件上訴人於原審已辯稱：扣押之0000
000000號、0000000000號行動電話門號晶片，其中一片係其女友所
有（見原審卷第一○○頁背面）。原判決理由三認上開二晶片均係上訴人所有，而維
持第一審諭知上開二晶片均沒收之判決，惟原判決並未說明上開二晶片均屬上訴人所
有之論據，尚嫌理由不備。(三)證人洪志謀於警訊供稱：「警方在我租屋處所查扣之毒
品，係於八十八年二月二十一日十四時左右由我藏放於該處，我所遭警方查扣之該批
毒品，均係在台中市○○路與南屯路口，於八十八年二月二十日晚上約二十時左右向
甲○○以二十三萬元之代價購得」（見偵字第五八二九號影印卷第十九頁背面），原
判決一面於理由一之(一)謂「甲○○曾於八十八年二月初及本案查獲當日各送二台兩，
價格二十萬元之海洛因給證人洪志謀等情，業據甲○○於警訊時坦承不諱，核與證人
洪志謀證稱其持有之第一級毒品海洛因係向甲○○所購買等情相符（見同上卷第十九
、二十頁）」（原判決第四頁），一面於理由四之(三)又謂「雖證人洪志謀於警訊時證
稱，曾於八十八年二月二十日晚上八時許，在台中市○○路與南屯路口，以二十三萬
元之代價販賣第一級毒品海洛因八包及第二級毒品安非他命一包云云，惟證人洪志謀
嗣於偵查及本院（按即原審）審理時改證稱沒有向甲○○購買毒品，……尚難僅以證
人洪志謀前後證詞迥異，且有瑕疵之證詞，為甲○○不利之認定」（原判決第十一頁
），原判決先則採信洪志謀在警訊之證詞，後則認其警訊所供不足採為不利上訴人之
證明，難謂無證據上理由矛盾之違誤。上訴意旨，執以指摘原判決違法，非無理由，
應認有撤銷發回更審之原因。至原判決理由四不另為無罪諭知部分，因公訴人認與上
開論罪科刑部分有裁判上一罪之關係，爰一併發回，併予明。
二楊尤阿釵上訴部分：
按被告之父母以法定代理人之資格為被告利益獨立上訴，必以被告係無行為能力人或
限制行為能力人為前提要件。經查本件被告甲○○業已成年，且非禁治產人，其母楊
尤阿釵既無法定代理人之資格，自無獨立上訴之餘地，故楊尤阿釵之上訴不應准許，
應予駁回。
據上論結，應依刑事訴訟法第三百九十七條、第四百零一條、第三百九十五條前段，
判決如主文。
中      華      民      國    八十九    年     十一     月    二十三    日
                              最高法院刑事第十庭
                                  審判長法官  莊  登  照
                                        法官  洪  明  輝
                                        法官  蔡  清  遊
                                        法官  黃  一  鑫
                                        法官  林  秀  夫
      右正本證明與原本無異
                                              書  記  官
中      華      民      國    八十九    年     十二     月      四      日


司法院資訊處製作；財團法人民間司法改革基金會備份。
